臺灣臺中地方法院刑事判決　　　　　　　　　　　　九十二年度訴字第二三六四號
　　公　訴　人　臺灣臺中地方法院檢察署檢察官
　　被　　　告　甲○○
　　　　　　　　丁○○
右列被告因偽造文書等案件，經檢察官提起公訴（九十一年度偵字第一四三九九號、
九十二年度偵字第六九七九號），本院判決如左：
    主  文
甲○○共同行使偽造私文書，足以生損害於他人，處有期徒刑陸月，如易科罰金，以
參佰元折算壹日，偽造如附件所示之債權讓與契約書壹紙沒收。
丁○○從事業務之人，意圖為自己不法之所有，而侵占自己持有他人之物，處有期徒
刑拾月。
    事  實
一、甲○○係位於台中市○○區○○路一段五十一巷二十三號九合管理顧問有限公司
    （以下簡稱九合公司）之負責人，丁○○即係九合公司僱用之員工，負責為客戶
    催收帳款，均為從事業務之人。緣乙○○曾陸續向丙○○借款，嗣至民國（下同
    ）八十九年年底尚積欠約一百六十萬元，尚未清償，丙○○乃於八十九年十二月
    二十六日透過九合公司不知情之員工陳慧倫簽立委任契約，委任九合公司代為催
    收該筆欠款，並言明同意以收回帳款金額百分之五十作為九合公司之報酬，委任
    期為三十個工作天。嗣該催收案件由甲○○交由丁○○楚理，甲○○與丁○○均
    為為人處理事務之人。丁○○乃於九十年一月十九日與乙○○相約在台中市○○
    路與重慶路口之重慶泡沫紅茶店談論債務清償事宜，因席間乙○○提及要取得丙○○之債權讓與契約書始與丁○○洽談和解事宜，丁○○乃打電話給甲○○，要
    丁女拿債權讓與契約書到前開紅茶店，詎甲○○竟基於與丁○○共同意圖損害丙○○之利益之犯意聯絡，於九十年一月十九日在台中市○○○○街一九二號七樓
    九合公司舊址，偽以丙○○名義為讓與人，書立債權讓與契約書，表示丙○○同
    意將乙○○積欠其欠款之債權全部讓與丁○○，甲○○並在契約書內容及立契約
    書人欄之甲方，偽簽丙○○之署名二枚及指印二枚，而偽造丙○○名義之債權讓
    與契約書，並於九十年一月十九日將該偽造之債權讓與契約書持至台中市○○路
    與重慶路口之重慶泡沫紅茶店內讓明知該讓與契約書並非丙○○親立之丁○○在
    契約書上簽名，並由甲○○持前開債權讓與契約書向乙○○表示該債權已讓與丁○○，足以生損害於丙○○及乙○○。嗣丁容榕與丁○○即於當日在前開紅茶店
    內，與乙○○洽談和解事宜，甲○○、丁○○復承前基於意圖損害丙○○之利益
    之犯意聯絡，丁○○復基於單獨意圖為自己不法之所有之意圖，明知丙○○委託
    收取之債權數額為一百六十萬元，竟因乙○○無力負擔全部債款，為順利取得乙○○之同意和解，並立即收回債權，乃未經丙○○事前承認與事後同意，由丁○○以丙○○之代理人之名義，與乙○○簽立和解書，並由甲○○自任見證人在償
    債和解書上簽名，而違背其任務，擅自以八十萬元之代價與乙○○達成和解，並
    拋棄丙○○其餘債權，違背渠等任務並致生損害於丙○○之利益。嗣乙○○依和
    解書之約定，於簽立和解書當日給付劉光庭為發票人，以亞太商業銀行復興分行
    （已改制為復華銀行復興分行）為付款人，面額均為十萬元，票號為ＡＢ000
    0000號至ＡＢ0000000號，發票日各為九十年一月日十八日、九十年
    二月二十八日、同年三月三十日、同年四月三十日、同年五月三十日、同年六月
    三十日、同年七月三十日、同年八月三十日之支票八紙予丁○○及甲○○二人，
    甲○○將其中票號為ＡＢ0000000號、ＡＢ0000000號之支票二紙
    ，面額各為十萬元之支票提示兌現，取得二十萬元之報酬，其餘支票交由丁○○
    保管，丁○○承前不法之意圖，將前開票號ＡＢ0000000、ＡＢ000
    0000、ＡＢ0000000、ＡＢ0000000、ＡＢ0000000、
    ＡＢ0000000號之支票據為已有，易持有為所有，將前開支票分別於九十
    年三月一日起至九十年八月三十日止陸續以丁○○本人或丁○○之母林蜜子之帳
    戶提示付款，或轉讓給黃秀凰提示兌現，所得款項據為已有而未交付予丙○○，
    且未與甲○○聯絡，嗣因乙○○對丙○○提起該債權已償還，始查知上情。
二、案經丙○○就甲○○部分訴請臺灣臺中地方法院檢察署檢察官偵查起訴及同署檢
    察官就丁○○部分自動檢舉並偵查起訴。
    理  由
一、訊據被告甲○○、丁○○均坦承於前開時地受丙○○之託為丙○○處理債務，並
    提出前開債權轉讓契約書予乙○○行使之，並以八十萬元與乙○○達成和解，收
    受乙○○之支票八張後，分別由甲○○及丁○○提示兌現或轉讓他人，並未交付
    予丙○○等情不諱，惟被告甲○○矢口否認有偽造署押、偽造私文書及行使偽造
    私文書、背信犯行，辯稱：伊在簽債權轉讓契約書及和解書之前均得丙○○之同
    意，丙○○之債權並沒有那麼多云云；被告丁○○矢口否認有行使偽造私文書、
    背信及業務侵占犯行，辯稱：伊完全依公司指示與乙○○和解，甲○○說有聯繫
    丙○○，經丙○○同意，且甲○○尚有另二個案件之佣金未付，所以將其中六張
    支票交由伊提示云云，惟查：
（一）右揭事實業據告訴人丙○○於偵審中指訴歷歷，其中關於被告二人提出債權讓
      與契約書並代理丙○○以八十萬元和解及收受八張支票指示兌現等情，核與證
      人乙○○於偵審中結證情節相符，復有委任狀一紙、存證信函一份、九合公司
      基本資料查詢一紙、償債和解書一份、債權讓與契約書一份、支票影本八紙附
      卷可憑，又債權讓與契約書上之「丙○○」之指紋係被告甲○○之指紋，而債
      權讓與契約書上「丁○○」之指紋，係被告丁○○本人之指紋，有內政部刑事
      警察局二四六五號鑑驗書一份在卷足憑，事證明確。
（二）被告甲○○雖辯稱：前開債權讓與契約書及和解書均經告訴人同意簽立云云，
      惟查：告訴人丙○○並未同意簽立債權讓與契約書及和解書，業據告訴人於偵
      審中指訴歷歷，再查：被告甲○○是應乙○○之要求而簽立債權讓與契約書，
      且被告甲○○亦參與丁○○、乙○○之和解事宜，有償債和解契約書一份在卷
      可憑，並經證人乙○○到庭結證明確。復查：債權讓與契約書係甲○○到紅茶
      店內交給被告丁○○簽署丁○○之部分，業據被告丁○○到庭供述明確，倘被
      告甲○○確實於九十年一月九日以電話通知乙○○前開讓與契約書之簽立及償
      債和解契約書之內容，何以通知之地點不在前開紅茶店內，以取得乙○○之信
      任，此即顯示被告甲○○故意不在乙○○之面前簽立債權讓與契約書，益證被
      告甲○○明知該債權讓與契約書未得丙○○之允許，況本案償債和解契約書中
      丁○○係以代理人之名義簽立，本來就不用簽立債權讓與契約書，是以該債權
      讓與契約書之簽立顯然係乙○○突然提出要求而匆促簽立，被告甲○○為求快
      速達成和解，乃獨自偽造該私文書，可以認定。又查：被告甲○○於九十年一
      月十九日當天即將乙○○所交付之支票一紙提示兌現，再於九十年七月十日提
      示一張支票兌現，有復華銀行九十一年十二月十三日（九一）復興字第二四二
      號函附之支票正反面影本共十六頁附卷可憑，且在找不到被告丁○○之情形下
      ，未能主動告知丙○○和解之情形，亦據證人丙○○到庭結證明確。末查：丙○○於九十年一月十九日之前與乙○○連繫時，並未談及要縮減償還金額，且
      該八十萬元之條件是乙○○於九十年一月十九日才主動提出，業據證人乙○○
      到庭結證明確，是以被告甲○○未得丙○○之同意簽立債權轉讓契約書，且未
      經丙○○同意即讓員工丁○○以減縮丙○○債權為八十萬元為條件，與乙○○
      簽約，堪以認定，又乙○○積欠丙○○之債務不只八十萬元，業據證人乙○○
      於偵審中坦承不諱，本案被告甲○○行使偽造之債權讓與契約書並代替丙○○
      與乙○○達成前開和解條件，自係基於損害丙○○之意圖，並違背其受託之義
      務，致生損害於丙○○本人，其中行使偽造私文書並足以生損害於乙○○，被
      告甲○○前開辯解，不足採信。
（三）被告丁○○雖辯稱：伊完全依公司指示辦理，沒有行使偽造文書、背信問題，
      且伊拿走六張支票是因為本案伊有二十八萬元之佣金，其他是補其他案件之佣
      金，亦無不法所有意圖云云，惟查：本案被告丁○○於偵查中否認該債權讓與
      契約書係伊簽立，有偵訊筆錄一紙附卷可憑，是以被告丁○○對於該讓與契約
      書之簽立顯然心虛；再被告丁○○於偵查中自承：是伊和乙○○協調後報告甲○○，甲○○同意，她說會和許先生講一下，有無講伊不知道（見偵查卷第五
      十二項）等語，更顯示被告丁○○沒有和丙○○聯絡和解事宜；再查：本案之
      和解條件是在和解前十天由乙○○與被告丁○○談妥，業據證人乙○○於偵查
      中結證屬實，而丙○○於和解前曾接到被告丁○○之電話，丁○○向丙○○表
      示不要和乙○○聯絡，業據丙○○於偵查中結證屬實，顯示被告丁○○要聯絡
      丙○○並非難事，惟何以十天之內均未向丙○○提及和解條件？是以被告丁○○於本院辯稱：全部均由公司交待處理，伊沒有行使偽造私文書、背信云云，
      顯係卸責之詞，不足採信。再查：本案被告甲○○收受前開支票後將支票交由
      被告丁○○保管，業據被告林榕容到庭供述：伊沒有將支票交付給丁○○，是
      因為乙○○說要拿現金來換等語明確。又查：本案被告丁○○於案發後即不知
      去向，沒有再回到九合公司，業據同案被告甲○○到庭供述明確，衡情被告丁○○倘與九合公司尚有債務要處理，被告應告知九合公司之負責人甲○○，並
      和甲○○結清款項，而非拿了支票提示後一走了之，況本案償債和解契約書內
      容為乙○○對丙○○清償八十萬元，被告丁○○只是代理人，亦即代理丙○○
      收受該八十萬元之借款，有償債和解契約書一紙附卷可憑，被告丁○○並在其
      上簽名捺印，自應將代收八十萬元款項事宜告知丙○○，詎竟未告知而逕行提
      示該支票兌現或轉讓支票，自係侵占其所持有之支票甚明，被告丁○○辯稱並
      無不法所有意圖云云，自無足採。
二、核被告甲○○所為係犯刑法第二百十六條之行使刑法第二百十條之偽造私文書罪
    、同法第三百四十二條第一項之背信罪；被告丁○○所為係犯刑法第二百十六條
    之行使刑法第二百十條之偽造私文書罪、同法第三百四十二條第一項之背信罪及
    同法第三百三十六條第二項之業務侵占罪。被告甲○○與丁○○就前開行使偽造
    私文書、背信部分有犯意之聯絡與行為之分擔，應論以共同正犯。被告甲○○、
    丁○○偽造署押進而偽造私文書，偽造署押為偽造私文書之階段行為，不另論罪
    。被告甲○○、丁○○偽造私文書復持以行使，偽造私文書應為行使偽造私文書
    之高度行為所吸收，亦不另論罪。被告甲○○所犯前開行使偽造私文書及背信罪
    犯行，有方法結果之牽連關係，應從一重論以行使偽造私文書罪；被告丁○○所
    為前開行使偽造私文書、背信罪及業務侵占罪犯行亦有方法結果之牽連關係，應
    從一重論以業務侵占罪。爰審酌被告甲○○於八十九年四月二十四日因妨害秩序
    罪，經本院判處有期徒刑二月，緩刑三年，並於其後確定在案，緩刑期間再犯，
    被告甲○○本案犯罪動機、目的及手段、犯後未能坦承犯行，但已與被告洽談和
    解，賠償被害人，業據丙○○到庭結證明確等一切情狀，量處如主文所示之刑，
    並諭知易科罰金之折算標準；另審酌被告丁○○有賭博、竊盜前科，本案犯罪動
    機係為了侵吞保管他人之金錢，侵占之款項不少及犯後未能坦承犯行且未能與被
    害人和解等一切情狀，量處如主文所示示之刑。附件所示之債權轉讓契約書為被
    告甲○○、丁○○所有供其犯罪所用之物，業據乙○○、丙○○到庭結證明確，
    依法併予宣告沒收，債權讓與契約書上偽造之丙○○指印、簽名為契約書之一部
    分，無庸再就指印、簽名部分重複諭知沒收，另一紙讓與契約書已交付乙○○行
    使之，非被告所有之物；償債和解書之名義人為丙○○、乙○○，非被告所有之
    物，均不得宣告沒收，附此敘明。
三、本案公訴意旨另以：被告甲○○基於與丁○○共犯前開侵占犯行，而共同侵占乙○○所交付之支票八紙，因認被告甲○○另犯刑法第三百三十六條第二項之業務
    侵占嫌云云。惟按犯罪事實應依證據認定之，無證據不得認定其犯罪事實，刑事
    訴訟法第一百五十四條第二項定有明文。訊據被告甲○○辯稱：伊與丙○○約明
    五五分帳，伊取得二十萬元，並無不法所有之意圖等語。公訴人以被告甲○○另
    涉犯前開業務侵占犯行，無非以：甲○○亦將其中乙○○所交付之支票二張提示
    兌現等情為據。經查：被害人丙○○於九合公司所簽之委任書上寫明：「以下簽
    名之客戶，謹聘請本公司催收逾期帳款服務，服務期間無需付任何費用，本公司
    不：：處理回來之金額百分之五十為服務之獎金，委任人不得議異：：委任人丙○○」等語，有委任狀影本一紙附卷可憑，並經證人丙○○到庭結證明確，是以
    被告甲○○身為九合公司之負責人，有權就處理回來之金額百分之五十即四十萬
    元供作服務獎金，是以甲○○辯稱：伊就其中部分支票為提示，金額不大，乃本
    案處理之報酬，伊無不法所有之意圖等語，可以採信。就前開被告甲○○涉犯刑
    法第三百三十六條第二項之業務侵占罪部分，罪證不足，原應為無罪之諭知，惟
    公訴人認該部分均與前開論罪科刑部分有牽連犯之裁判上一罪關係，爰不另為無
    罪之諭知，附此敘明。
據上論斷，應依刑事訴訟法第二百九十九條第一項前段，刑法第二十八條、第二百十
六條、第二百十條、第三百四十二條第一項、第三百三十六條第二項、第五十五條、
第四十一條第一項前段、第三十八條第一項第二款，罰金罰鍰提高標準條例第一條前
段、第二條，判決如主文。
中      華      民      國      九十三      年      三    月    十二    日
                                臺灣臺中地方法院刑事第九庭
                                  審判長法  官  曾  佩  琦
                                        法  官  楊  曉  惠
                                        法  官  陳  如  玲
右正本證明與原本無異。
如不服本判決，應於送達後十日內向本院提出上訴狀 （須附繕本） ，上訴於台灣高
法院台中分院。
                                        書記官
中      華      民      國      九十三      年      三    月    十二    日
附錄論罪科刑法條
中華民國刑法第三百三十六條
 (公務公益侵占罪、業務侵占罪)
對於公務上或因公益所持有之物，犯前條第一項之罪者，處一年以上七年
以下有期徒刑，得併科五千元以下罰金。
對於業務上所持有之物，犯前條第一項之罪者，處六月以上五年以下有期
徒刑，得併科三千元以下罰金。
前二項之未遂犯罰之。
中華民國刑法第三百四十二條
 (背信罪)
為他人處理事務，意圖為自己或第三人不法之利益，或損害本人之利益，
而為違背其任務之行為，致生損害於本人之財產或其他利益者，處五年以
下有期徒刑、拘役或科或併科一千元以下罰金。
前項之未遂犯罰之。
中華民國刑法第二百一十六條
 (行使偽造變造或登載不實之文書罪)
行使第二百十條至第二百十五條之文書者，依偽造、變造文書或登載不實
事項或使登載不實事項之規定處斷。
